【裁判字號】    98,勞訴,2
【裁判日期】    981123
【裁判案由】    給付資遣費等
【裁判全文】
臺灣屏東地方法院民事判決  98年度勞訴字第2號
原      告  丙○○
訴訟代理人  庚○○
被      告  屏東縣潮州鎮農會
法定代理人  甲○○
訴訟代理人  戊○○
上列當事人間請求給付資遣費等事件，本院於民國98年11月9 日
言詞辯論終結，判決如下：
    主  文
原告之訴駁回。
訴訟費用由原告負擔。
    事實及理由
一、按訴狀送達後，原告不得將原訴變更或追加他訴；但擴張或
    減縮應受判決事項之聲明者，不在此限。民事訴訟法第255
    條第1 項第3 款定有明文。查原告起訴時本請求被告給付新
    臺幣（下同）818,400 元（573,600 元＋172,800 元＋72,0
    00元），嗣於本院民國98年7 月6 日言詞辯論時變更為請求
    給付835,680 元（見第108 頁）。經核係屬擴張應受判決事
    項之聲明，依前開說明，應予准許。
二、原告起訴主張：
（一）原告自87年6 月進入被告附設托兒所（下稱系爭托兒所）
      上班，至97年8月6日止共10年時間，一開始被告發給原告
      之薪資為每月12,000元，且是以月薪計算，而非時薪，至
      97年8 月是每月13,000元，被告違反勞動基準法（下稱勞
      基法）之規定，未發給原告最低薪資每月17,280元。原告
      每日工作時間為上午7至12時，下午1時30分至5 時。系爭
      托兒所所長己○○，在97年9 月22日下午接受屏東縣政府
      勞工處訪談時，稱原告工作時間為上午7 時30分至11時，
      下午2時至4時，並非事實。被告積欠原告10年共120 月之
      最低薪資差額，每月差額為4,780元，合計共573,600元。
（二）原告在勞資爭議期間，被告於97年8 月6 日下午就命令原
      告不要上班，開除原告，97年8 月7 日並退原告之勞保，
      但被告係違法解雇，原告乃依勞基法第14條第1 項第6 款
      之規定，於98年4 月13日言詞辯論時當庭終止與被告間之
      勞動契約，並依同條第4 項、第17條之規定請求被告給付
      資遣費，以10年年資計算，10個月共172,800 元。
（三）又被告違反勞基法，未給原告休特別假，原告在系爭托兒
      所工作10年，並無休特別假，如有請假也是請人代替工作
      ，工錢亦為原告付出，被告雖以寒暑假抵銷原告之特別假
      ，但寒暑假是政府所規定之假日，與特別假不同，故被告
      抵銷休假為不合法，應補發原告10年未休特別假之工資，
      以120天計算，每天600元，共72,000元。
（四）另被告資遣原告，並未依法於1 個月前預告，故被告應再
      給付原告1個月預告期間之薪資17,280元。
（五）綜上，爰依勞動契約及勞基法之規定提起本件訴訟等語，
      並聲明：被告應給付原告835,680元。
三、被告則以：
（一）系爭托兒所於80餘年間時，因受僱之老師無意兼辦清潔打
      掃工作，乃由老師個人集資而僱用原告代為打掃所內之清
      潔工作，行之多年後，被告為免老師負擔此一私人支付之
      費用，始由被告編列預算支付。而原告之工作內容即是在
      托兒所有上課時，到校打掃、整理環境，只要其打掃、整
      理之工作處理完畢，即可下班，並未要求其何時上、下班
      ，連例假日及寒暑假期間，原告亦休假，甚至原告如無瑕
      從事打掃、整理工作時，可由其自行央請他人代為打掃、
      整理，故原告之工作性質實屬「承攬」清潔工作而已。
（二）經屏東縣政府勞工處實地調查結果，認定原告之時薪為10
      8.3 元，並未低於基本工資，故原告此部分之請求顯然無
      理。且本件是原告自己在97年8 月6 日自動表示不願繼續
      上班（即自行主動終止勞動契約），是依勞基法第18條第
      1 款、第15條之規定，被告無需支付資遣費。又原告每月
      之工作日數，係依托兒所之上課日數為準，有上課時才有
      工作，一般例假日及寒暑假均不用工作，而經屏東縣政府
      調查，亦證明原告並未有「未休特別假」之情事，換言之
      ，原告並無要求補發未休特別假之工資之權利等語置辯，
      並聲明：原告之訴駁回。
四、原告主張其於87年6月進入系爭托兒所上班，至97年8月6 日
    止共10年時間，一開始被告發給原告之薪資為每月12,000元
    ，是以月薪計算，而非時薪，至97年8 月為每月13,000元，
    及原告若請假，係請人代替工作，工錢為原告所支出等事實
    ，業據提出土地銀行存摺明細影本及勞保投保資料等文件為
    證（見第7 、11頁），且為被告所不爭執，堪信為真實。惟
    原告主張被告違反勞基法規定，未發予原告最低薪資每月17
    ,280 元，原告每日之工作時間為上午7至12時，下午1 時30
    分至5時，故被告積欠原告10年共120月之最低薪資差額共57
    3,600元。及被告於97年8月6 日終止與原告間之勞動契約，
    應給付被告資遣費與1 個月之預告工資，又被告違反勞基法
    ，未給原告休特別假，故被告應補發原告10年未休特別假之
    工資共72,000元等情，則為被告所否認，並以前詞置辯。經
    本院與兩造協議簡化爭點後，所整理之爭點為：(一)兩造有無
    適用勞基法？(二)原告得否請求薪資差額573,600 元？(三)原告
    得否請求預告工資17,280元？(四)原告得否請求未休特別假補
    償72,000元？(五)原告得否請求資遣費172,800 元？茲將本院
    得心證之理由分述如下：
（一）兩造有無適用勞基法？
    1.按稱僱傭者，謂當事人約定，一方於一定或不定之期限內
      為他方服勞務，他方給付報酬之契約；稱承攬者，謂當事
      人約定，一方為他方完成一定之工作，他方俟工作完成，
      給付報酬之契約，民法第482 條、第490 條第1 項分別定
      有明文。是僱傭與承攬固同屬供給勞務之契約，惟前者以
      供給勞務本身為目的，除供給勞務外，別無其他目的，受
      僱主之指揮監督，具有從屬性；後者則以一定工作之完成
      為目的，供給勞務僅為手段而已，定作人對於承攬人所提
      供之勞務並無指揮監督之權，自無從屬性可言。參酌勞基
      法規定之勞動契約，指當事人之一方，在從屬於他方之關
      係下，提供職業上之勞動力，而由他方給付報酬之契約可
      知，僱傭契約乃當事人以勞務之給付為目的，受僱人於一
      定期間內，應依照僱用人之指示，從事一定種類之工作，
      且受僱人提供勞務，具有繼續性及從屬性之關係。而承攬
      契約之當事人則以勞務所完成之結果為目的，承攬人只須
      於約定之時間完成一個或數個特定之工作，與定作人間無
      從屬關係，可同時與數位定作人成立數個不同之承攬契約
      ，二者性質並不相同（最高法院94年臺上字第573 號判決
      要旨可參）。
    2.被告雖抗辯原告係於托兒所有上課時到校打掃、整理環境
      ，只要其打掃、整理之工作處理完畢，即可下班，並未要
      求其何時上、下班，故原告僅係承攬工作等語。然查，原
      告自87年8 月間即進入系爭托兒所工作，迄97年止已有約
      10年之久，每次工作均從事相同之打掃、整理工作，實具
      有提供勞務之繼續性；且即使原告無固定之上下班打卡時
      間，但因每次該打掃與整理之工作量均相差無幾，故每次
      原告實際上下班之時間亦相近，此由系爭托兒所之所長即
      證人己○○證述：原告早上要做到11點，下午也會做到4
      點才回去，故原告實際上之工作時間為上午7 點半至11點
      ，下午1 點半至4 點等語（見第108 頁背面、第109 頁）
      可明。再參酌證人己○○所述：我們97年8 月6 日有慰留
      原告，但是她說她先生不願意讓她來上班等語（見第109
      頁）、被告之總幹事即證人乙○○證稱：所長說原告要辭
      職，我問原告為什麼要辭職，原告說她很對不起，因為她
      先生告農會，她沒有面子留下去，我有聽所長說原告做得
      不錯，我就勸原告不要辭職等語（見第110 頁），可知原
      告如係承攬工作，上開證人何必使用「慰留」、「上班」
      、「辭職」、「留下去」等用語？且徵之原告之工作性質
      為打掃與整理，是所內苟有處所未清潔、整理完畢者，所
      長或老師衡情應會直接指示原告將該工作完成，且原告並
      未另外受雇其他人從事該工作，故其亦無需聽從被告或系
      爭托兒所外之其他人指示或監督而工作，是足見被告與系
      爭托兒所對原告應有某程度之指揮監督權，而具有從屬性
      。綜上，堪認兩造間之法律關係應可定性為僱傭，而依前
      揭說明，亦與勞動契約從屬性之性質相符而有勞基法之適
      用。被告抗辯本件係承攬關係云云，委無可取。
    3.次按「本法於下列各業適用之：一  農、林、漁、牧業。
      ... 八  其他經中央主管機關指定之事業。」、「本法適
      用於一切勞雇關係。但因經營型態、管理制度及工作特性
      等因素適用勞基法確有窒礙難行者，並經中央主管機關指
      定公告之行業或工作者，不適用之。」、「本法第三條第
      一項第八款所稱中央主管機關指定之事業及第三項所稱適
      用本法確有窒礙難行者，係指中央主管機關依中華民國行
      業標準分類之規定指定者，並得僅指定各行業中之一部分
      。」勞基法第3 條第1 項、第3 項及勞基法施行細則第4
      條分別定有明文。經查，行政院勞工委員會86年9 月1 日
      臺勞動1 字第037287號函，已公告指定社會福利服務業及
      工作者自87年7 月1 日起適用勞基法；而依卷附屏東縣政
      府97年9 月24日以屏府勞資字第0970195709號回覆被告之
      函文說明四稱：... 貴會附設之托兒所，為私立社會福利
      機構，已於87年7 月1 日起適用勞基法等語（見第39頁）
      。又因托兒所屬兒童福利機構，並非營利事業單位，依法
      無需辦理事業登記，但參酌行政院勞工委員會94年6 月2
      日勞動1 字第0940028896號函意旨，農會附設之托兒所，
      屬「可單獨辦理私立托兒所設立登記」之場所單位，其經
      濟活動為勞基法適用之範圍。綜上，堪認本件被告應有勞
      基法之適用。
（二）原告得否請求薪資差額573,600 元？
    1.按當事人主張有利於己之事實者，就其事實有舉證之責任
      ，民事訴訟法第277 條前段定有明文。原告主張其每日工
      作時間為上午7 至12時，下午1 時30分至5 時一事，既為
      被告所否認，則其即應就該積極事實負舉證之責。依卷附
      屏東縣政府97年9 月24日以屏府勞資字第0970195709號回
      覆被告之函文說明二稱：案經本府97年9 月22日下午現場
      訪談，勞工丙○○工作時間為上午7 時30分至11時許，下
      午2 時至4 時30分止，每日工作時數約6 小時，月薪13,0
      00元，換算時薪為108.3 元，並未低於基本工資等語（見
      第39頁）。而據證人己○○證述：「（原告每天的工作時
      間為何？）從早上七點到七點半到學校，早上掃廣場，做
      完就可以回去，下午一點半原告就來學校，下午是掃廁所
      ，掃完就可以回去，但原告動作比較慢，一個小時可以作
      完，但是他要三個小時才可以做完，但我沒有限制他工作
      時間，做完就可以回去。原告早上跟下午的工作都只需要
      一個半鐘頭就可以完成，因為原告工作比較慢，所以早上
      要做到十一點，下午也會做到四點才回去。一天的工作時
      間三個小時就夠了，但原告實際上一天工作時間為七點半
      到十一點，下午從一點半到四點。」等語（見第108 頁背
      面、第109 頁）。證人己○○所述原告每日之工作時間，
      就下午之部分雖與前揭屏東縣政府訪談所得之時間相差半
      個小時，但兩者所顯示原告每日之工作時數則均為6 小時
      ，故應足採信。原告主張其每日之工作時數為8 個半小時
      （上午7 至12時，下午1 時30分至5 時）云云，並未舉證
      以實其說，顯非可取。
    2.次按「勞工工作時間每日少於八小時者，除工作規則、勞
      動契約另有約定或另有法令規定者外，其基本工資得按工
      作時間比例計算之。」勞基法施行細則第13條定有明文。
      本件原告工作時間每日既少於8 小時，依前開規定，原則
      上其基本工資自得按工作時間之比例計算之。查原告自87
      年8 月間起至92年3 月止，每月之薪資為12,000元，自92
      年4 月起至97年8 月間止，每月之薪資為13,000元，此為
      被告所主張（見第72、93頁），並為原告所不爭（就薪資
      數額部分原告係為相同之主張，見第2 頁倒數第2 行），
      且有薪資明細表及原告之稅務電子閘門財產所得調件明細
      表等文件在卷可憑（見第41至47頁、第51至63頁）。次查
      ，87年至92年每年每月之平均工作日數（扣除例假日與國
      定假日）分別為22.92 、23、23.08 、20.75 、20.92 、
      20.83 日，以最多日數之23.08 日計算，原告之時薪尚有
      約86.6元（計算式：12,000元23.08 日6 小時），高
      於當時之最低基本工資每小時66元（見第129 頁行政院勞
      工委員會之函文所載）。復查，92年至97年每年每月之平
      均工作日數（亦扣除例假日與國定假日），分別為20.83
      、20.25 、20.33 、20.25 、19.83 、20.5日，以最多日
      數之20.83 日計算，原告之時薪則尚有約104 元（計算式
      ：13,000元20.83 日6 小時），亦高於當時之最低基
      本工資每小時66元及95元（自96年7 月1 日起調整為每小
      時95元，見第131 頁行政院勞工委員會之函文所載）。基
      於上述，原告工作期間之薪資，因每日之工作時間少於8
      小時，故被告得主張原告之基本工資按工作時間之比例計
      算，是原告主張其應以月薪計算基本工資云云，委無足採
      。而以原告之平均時薪計算之結果，並未低於各該當時所
      規定之最低基本工資，從而，原告請求被告給付其10年工
      作期間之每月薪資差額，合計573,600 元，尚屬無據。
（三）原告得否請求預告工資17,280元？
    1.原告主張被告資遣原告未經預告，故應給付其1 個月之預
      告工資17,280元一節（見第108 頁），為被告所否認，並
      以：是原告前1 、2 天向總幹事口頭請辭，她說對不起農
      會，因為她先生瞞著她向縣政府申請勞資爭議調解，她沒
      有臉待在農會，總幹事有慰留她，後來她說要回去跟先生
      商量，商量後再決定，之後在8 月6 日上午我（按指被告
      之訴訟代理人戊○○）打電話問所長原告決定如何，所長
      馬上請原告到辦公室來問，原告就在電話裡面跟我說她沒
      有臉待下去，結果原告下午就沒有來上班，隔天也沒有來
      ，所以我造就給原告退保了，但之後我造還是有繼續請所
      長及其他老師跟原告傳達請她再回來上班的意思，可是原
      告都沒有接受，而我造也同意她離開等語置辯（見第76、
      77頁）。
    2.按當事人主張有利於己之事實者，就其事實有舉證之責任
      ，民事訴訟法第277 條前段定有明文。原告主張被告未經
      預告資遣原告一事，既為被告所否認，則原告即應就該積
      極事實負舉證之責，惟原告迄至本件言詞辯論終結前，均
      未提出任何證據以實其說，其主張自非可採。況經本院隔
      離訊問證人，證人己○○所述：原告在97年8 月6 日有自
      動表示不願繼續上班，但我們有慰留她，她說她先生不願
      意讓她來上班，還說沒有臉見我們，後來原告就沒有來了
      等語（見第109 頁）、證人乙○○證述：那天下午所長跟
      原告一起去辦公室找我，那是我第一次看到原告，所長說
      原告要辭職，我問原告為什麼要辭職，原告說她很對不起
      ，說她先生告農會，她沒有面子留下去，我有聽所長說原
      告做得不錯，我就勸原告不要辭職，讓她回去跟先生商量
      ，並且請她繼續做下去，但原告笑著笑著還是說不要做好
      了等語（見第110 頁）及證人丁○○證稱：我那天聽原告
      說她不想做了，她說是因為她先生弄得讓她無法待下去，
      總幹事告訴她說請她回去想想看等語（見第110 頁背面）
      ，內容均互核無違，是益證被告上開所辯屬實。綜上，本
      件兩造間之勞動契約係原告所主動終止，嗣並經被告之同
      意，而非被告依勞基法第11條或第13條但書之規定終止勞
      動契約，原告自不得依同法第16條第3 項之規定請求被告
      給付預告期間之工資。
（四）原告得否請求未休特別假補償72,000元？
    1.按「農會員工至年終連續服務滿一年者，第二年起，每年
      應給休假七日；服務滿三年者，第四年起，每年應給休假
      十四日；滿六年者，第七年起，每年應給休假二十一日；
      滿九年者，第十年起，每年應給休假二十八日；滿十四年
      者，第十五年起，每年應給休假三十日。新進員工於二月
      以後到職者，得按當月至年終之在職月數比例於次年一月
      起核給休假，第三年一月起，依前述規定給假。休假得依
      業務需要由總幹事分配輪休，每年至少應休假十四日，未
      達休假十四日資格者，應全部休畢，應休假期間農會得視
      財務狀況酌予發給旅遊補助費。前述應休假日數以外之休
      假，當年未休假之日數，應按薪給核發不休假獎金。休假
      期間農會遇有緊急事故，得隨時通知其銷假，並保留其休
      假權利。」農會人事管理辦法第38條固定有明文。惟按同
      辦法第2 條所規定之「農會聘僱員工（以下簡稱員工）」
      ，依內政部65年8 月23日臺內社字第698593號函（行政院
      農業委員會92年12月9 日農輔字第0920168824號函僅就上
      開內政部函文有關「同年度退休者，其退休金發給標準均
      應相同」一節，不予適用）意旨，僅指編制內之員工而言
      （見第95頁）。本件原告應僅為系爭托兒所臨時約聘之人
      員，而無前揭人事管理辦法之適用餘地，先予說明。
    2.次按「本法第三十八條之特別休假，依左列規定：一、計
      算特別休假之工作年資，應依第五條之規定。二、特別休
      假日期應由勞雇雙方協商排定之。三、特別休假因年度終
      結或終止契約而未休者，其應休未休之日數，僱主應發給
      工資。」勞基法施行細則第24條固定有明文。又勞基法第
      38條規定：「勞工在同一雇主或事業單位，繼續工作滿一
      定期間者，每年應依左列規定給予特別休假：一、一年以
      上三年未滿者七日。二、三年以上五年未滿者十日。三、
      五年以上十年未滿者十四日。四、十年以上者，每一年加
      給一日，加至三十日為止。」查原告係於87年6 月進入系
      爭托兒所上班，97年8月7日遭被告退保，有投保資料表1
      份可參（見第33頁），故其97年6 月份以後已繼續工作10
      年以上，理論上該年度之特別休假應增加為15日。次查，
      因原告87年在被告工作之年資尚未滿1 年，故無特別休假
      ，而88、89年之特別休假日數則為7 日，90至92年之特別
      休假日數為10日，93至96年之特別休假日數為14日，97年
      部分，因原告係工作至8 月份，故應以比例計算其特別休
      假之日數始屬合理，經計算後為10日（15日8/12月）。
    3.又按「類推適用，係就法律未規定之事項，比附援引與其
      性質相類似之規定，加以適用，為基於平等原則及社會通
      念以填補法律漏洞的方法。」最高法院95年臺上字第2309
      號判決要旨參照。經查，原告於系爭托兒所內擔任清潔工
      ，且被告主張原告每年均跟著托兒所的老師、學生放寒、
      暑假一事（見第73、74頁），亦為原告所不爭，自堪信實
      ；復按「兼任行政職務教師服務年資已滿一年者，每年應
      給休假七日；滿三年者，自第四學年度起，每年應給休假
      十四日；滿六年者，自第七學年度起，每年應給休假二十
      一日；滿九年者，自第十學年度起，每年應給休假二十八
      日；滿十四年者，自第十五學年度起，每年應給休假三十
      日。專任教師年資得併計核給休假。前項休假，以在寒暑
      假期間實施為原則，惟在不影響教學及校務推展之情形下
      ，各校得以實際需要核實辦理。」此為89年10月17日發佈
      之國立高級中等學校教師出勤差假管理要點第20點所明定
      ；再按「本規則於公立及已立案之私立學校編制內，按月
      支給待遇，並依法取得教師資格之專任教師適用之。」、
      「兼任行政職務之教師，其休假應於寒暑假期間實施為原
      則。但在不影響教學及校務推展情形下，各校得於學期期
      間視實際需要核給休假。」95年5月8日發佈之教師請假規
      則第2條第1項及第10條亦分別定有明文。
    4.次查，因原告之工作地點特殊，非一般之工作場所，而係
      在類似學校之托兒所上班，且托兒所之老師、學生均有放
      寒、暑假，而原告之工作性質又非與教師相同，而係打掃
      、整理之工作，與行政性質較接近，而托兒所並未就原告
      特別休假之實施方式為規範，故基於同一法理及相類似事
      件應為相同處理之原則，本院認本件原告之特別休假應可
      類推適用上開有關「兼任行政職務教師」之休假規定，而
      應於寒、暑假期間實施為原則。況原告自88年起，對其於
      寒、暑假休假一事，並無異議，且行之有年，堪認原告已
      容認被告對其特別休假日期安排於每年之寒、暑假一事，
      而達雙方默示合意排定特別休假日期之效果，亦符合前揭
      勞基法施行細則第24條：「二、特別休假日期應由勞雇雙
      方協商排定之。」規定之情形。
    5.再查，系爭托兒所自88年起至97年止，每年之寒、暑假日
      數合計分別為：18日、17日、19日、19日、21日、20日、
      17日、17日、20日、13日，有被告提出之寒暑假時間表1
      份在卷可稽（見第19頁），且為原告所不爭執，亦堪信實
      。而原告亦自承其每年寒、暑假均有休假等語（見第71頁
      ），是依上可知原告自88年起至97年止所休訖之寒、暑假
      日數，均已超過前揭1.所述其每年擁有之特別休假日數，
      故原告自不得請求被告給付其未休特別假之補償72,000元
      。況原告亦自承其於寒、暑假期間，均有領取整月份之薪
      水，此情並為被告所自認（均見第108 頁背面），且有前
      開薪資明細表可佐（見第41至47頁），苟寒、暑假非原告
      之特別休假日期，則其為何可不必工作，又能領取寒、暑
      假期間之薪水？其理已明。
（五）原告得否請求資遣費172,800 元？
      基於上述，被告給予原告之時薪並未低於法定最低基本工
      資，且被告亦無未依勞基法第38條規定給予特別休假之情
      形，而符合同法第14條第1項第6款之要件，原告尚不得終
      止勞動契約，並依同條第4 項、同法第17條之規定請求被
      告給付資遣費；另被告亦未依勞基法第11條或第13條但書
      之規定終止與原告間之勞動契約，此時原告依同法第17條
      之規定請求被告給付資遣費172,800 元，亦非有據。
五、綜上所述，原告依勞動契約及前開勞基法（含施行細則）之
    規定，提起本件訴訟，請求被告給付其薪資差額、預告期間
    之工資、未休特別假之補償及資遣費等，合計835,680 元，
    均無理由，應予駁回。
六、本件為判決之基礎已臻明確，兩造其餘攻擊、防禦方法及提
    出但未經援用之舉證，經本院審酌後認與判決之結果皆無影
    響，爰不一一論駁，末此指明。
七、據上論結，本件原告之訴為無理由，依民事訴訟法第78條，
    判決如主文。
中    華    民    國    98    年    11    月    23    日
                      勞工法庭  法  官  張以岳
以上正本係照原本作成。
如不服本判決，應於送達後20日內，向本院提出上訴狀並表明上
訴理由，如於本判決宣示後送達前提起上訴者，應於判決送達後
10日內補提上訴理由書（須附繕本）。
中    華    民    國    98    年    11    月    23    日
                                書記官  張婉郁


司法院資訊處製作；財團法人民間司法改革基金會備份。
